臺灣臺南地方法院柳營簡易庭民事判決
111年度營簡字第563號
原      告  合迪股份有限公司

法定代理人  陳鳳龍  
訴訟代理人  謝允中  
            邱志信  
被      告  謝佳展  


上列當事人間請求代位分割遺產等事件，經本院柳營簡易庭於民
國111年12月6日言詞辯論終結，判決如下：
    主      文
一、原告之債務人謝佳穎與被告應就被繼承人謝明大所遺留如附
    表一所示編號2至編號4之不動產，辦理繼承登記。
二、原告之債務人謝佳穎與被告公同共有被繼承人謝明大所遺留
    如附表一所示之遺產，應按如附表二所示之應繼分比例分割
    為分別共有。
三、訴訟費用由原告負擔。
    事實及理由
一、訴狀送達後，原告不得將原訴變更或追加他訴，但被告同意
    、擴張或減縮應受判決事項之聲明者，不在此限；不變更訴
    訟標的，而補充或更正事實上或法律上之陳述者，非為訴之
    變更或追加，民事訴訟法第255條第1項第1款、第3款、第25
    6條分別定有明文。原告起訴之聲明為：「訴外人即原告之
    債務人謝佳穎與被告謝○○公同共有訴外人即被繼承人謝○○所
    遺如附表一所示編號1之土地，應按應繼分比例分割為分別
    共有。」原告於訴訟進行中經調閱相關資料後，於民國111
    年9月2日具狀補正被告及被繼承人之完整姓名為謝佳展、謝
    明大，於111年10月13日具狀變更其聲明為：「原告之債務
    人謝佳穎與被告公同共有其被繼承人謝明大所遺上開土地，
    應按如附表二所示之應繼分比例分割為分別共有。」原告末
    於111年12月6日言詞辯論期日中追加如附表一所示編號2至
    編號4之土地(下稱系爭土地，與如附表一所示編號1之土地
    合稱系爭遺產)為其代位分割之標的，並追加聲明為：「原
    告之債務人謝佳穎與被告應就被繼承人謝明大所遺留系爭土
    地，辦理繼承登記。」核原告上開聲明及代位分割標的之追
    加，業經被告當庭表示同意其追加，並屬擴張其應受判決事
    項之聲明，就原告補正被告及被繼承人之完整姓名及謝佳穎
    、被告就系爭遺產之應繼分比例部分，則僅為原告事實、法
    律上陳述之補充，揆諸上開規定，均無不合，應予准許。
二、原告起訴主張：謝佳穎前向訴外人陳靚羽承購車牌號碼000-
    0000號自用小貨車，並約定以分期付款之方式給付價金，陳
    靚羽將對謝佳穎之上開價金債權債權讓與與原告後，謝佳穎
    自111年1月8日起即未再按期給付價金，依約已喪失分期付
    款之期限利益，原告乃持謝佳穎所簽發之本票向臺灣士林地
    方法院聲請本票准予強制執行裁定，經該院以111年度司票
    字第2156號裁定(下稱系爭裁定)准許在案，並以之為執行名
    義向本院聲請強制執行，經本院民事執行處以111年度司執
    字第61513號號給付票款強制執行事件受理在案。謝明大於1
    05年12月21日死亡，留有系爭遺產為遺產，由謝佳穎、被告
    共同繼承而為公同共有，渠等已就如附表一所示編號1之土
    地辦理繼承登記完畢，惟尚未就系爭土地辦理繼承登記，因
    謝佳穎與被告間迄未就系爭遺產達成分割協議，系爭遺產亦
    無不能分割之情事，而謝佳穎除系爭遺產外已無其餘財產足
    供清償其對原告之債務，卻遲未行使其遺產分割請求權以取
    得財產對原告清償，謝佳穎顯已怠於行使對系爭遺產請求分
    割之權利，原告為保全債權，爰依民法第242條、第759條及
    第1164條規定，代位謝佳穎，請求謝佳穎與被告就謝明大所
    遺系爭土地辦理繼承登記後，分割系爭遺產等語。並聲明：
    如主文第1項、第2項所示。
三、被告則以：同意原告代位謝佳穎請求分割系爭遺產。
四、得心證之理由：
  ㈠原告主張之事實，業據其提出與其所述相符之債權讓與同意
    書、系爭裁定及確定證明書、本院民事執行處111年6月24日
    南院武111司執速字第61513號函、臺南市地籍異動索引、如
    附表一所示編號1土地土地登記謄本、謝佳穎、被告戶籍謄
    本、謝明大除戶謄本、繼承系統表等件為證，復有臺南市佳
    里地政事務所111年10月6日所登記字第1110097897號函及附
    件土地登記申請書、財政部南區國稅局佳里稽徵所111年10
    月12日南區國稅佳里營所字第1112605098號函檢附之遺產稅
    核定通知書、遺產稅課稅資料參考清單(內部使用)、系爭土
    地土地建物查詢資料在卷可證，且為被告所不爭執，綜合上
    開證據調查結果，堪信原告之上開主張為真實。
  ㈡繼承人有數人時，在分割遺產前，各繼承人對於遺產全部為
    公同共有；繼承人得隨時請求分割遺產。但法律另有規定或
    契約另有訂定者，不在此限，民法第1151條、第1164條分別
    定有明文。再按債務人怠於行使其權利時，債權人因保全債
    權，得以自己之名義，行使其權利。但專屬於債務人本身者
    ，不在此限。前條債權人之權利，非於債務人負遲延責任時
    ，不得行使。但專為保存債務人權利之行為，不在此限，民
    法第242條、第243條亦有明文。又民法第242條關於債權人
    之代位權之規定，原為債務人怠於行使其權利，致危害債權
    人之債權安全，有使債權人得以自己之名義行使債務人之權
    利，以資救濟之必要而設，故而債權人行使代位權即應以保
    全其債權之必要為限。其所保全者，除在特定債權或其他與
    債務人之資力無關之債權，不問債務人之資力如何，均得行
    使代位權外，如為不特定債權或金錢債權，應以債務人怠於
    行使其權利，致陷於無資力，始得認有保全之必要，否則，
    即無代位行使之餘地(最高法院88年度台上字第650號判決可
    資參照)。經查，謝佳穎積欠原告之債務迄未清償，且其財
    產不足以清償上開債務等情，已如前述，可認原告應有保全
    其債權之必要。原告另主張系爭遺產並無不能分割之情事，
    亦無契約約定不能分割等情，均未經被告以言詞或書狀爭執
    ，本院復查無有民法第1164條但書或有遺囑禁止分割之情形
    。原告之債務人謝佳穎既已怠於行使分割遺產之權利，原告
    為保全其債權，代位謝佳穎請求分割謝佳穎與被告公同共有
    之系爭遺產，依上開說明，自屬有據，應予准許。
  ㈢因繼承、強制執行、徵收、法院之判決或其他非因法律行為
    ，於登記前已取得不動產物權者，應經登記，始得處分其物
    權，民法第759條定有明文。又繼承人有數人時，在分割遺
    產前，各繼承人對於遺產全部為公同共有，民法第1151條亦
    有明定。而繼承人請求分割該公同共有之遺產，性質上為處
    分行為，如係不動產，依民法第759條規定，於未辦妥繼承
    登記前，不得為之(最高法院103年度台上字第2108號判決意
    旨參照)。換言之，分割共有物既對於物之權利有所變動，
    為處分行為之一種，凡因繼承於登記前已取得不動產物權者
    ，繼承人如欲分割因繼承而取得公同共有之遺產，依民法第
    759條規定，自非先經繼承登記，不得為之(最高法院105年
    度台上字第1525號判決意旨參照)。系爭遺產係謝明大之遺
    產，系爭遺產中之系爭土地現仍登記為謝明大名義，有系爭
    土地土地建物查詢資料在卷可按，而謝佳穎及被告為謝明大
    之繼承人，揆諸上開說明，原告代位請求謝佳穎與被告應就
    謝明大所遺之系爭土地辦理繼承登記，即屬有據，應予准許
    。
  ㈣公同共有物之分割，除法律另有規定外，準用關於共有物分
    割之規定；共有物之分割，依共有人協議之方法行之；分割
    之方法不能協議決定，或於協議決定後因消滅時效完成經共
    有人拒絕履行者，法院得因任何共有人之請求，命為下列之
    分配：一、以原物分配於各共有人。但各共有人均受原物之
    分配顯有困難者，得將原物分配於部分共有人。二、原物分
    配顯有困難時，得變賣共有物，以價金分配於各共有人；或
    以原物之一部分分配於各共有人，他部分變賣，以價金分配
    於各共有人，民法第830條第2項、第824條第1項及第2項分
    別定有明文。而法院選擇遺產分割之方法，應具體斟酌公平
    原則、各繼承人之利害關係、遺產之性質及價格、利用價值
    、經濟效用、經濟原則及使用現狀、各繼承人之意願等相關
    因素，以為妥適之判決。又公同共有遺產分割自由之原則下
    ，民法第1164條規定，繼承人得隨時請求分割遺產，該條所
    稱之「得隨時請求分割」，依同法第829條及第830條第1項
    規定觀之，自應解為包含請求終止公同共有關係在內，俾繼
    承人之公同共有關係歸於消滅而成為分別共有，始不致與同
    法第829條所定之旨趣相左，庶不失繼承人得隨時請求分割
    遺產之立法本旨(最高法院93年度台上字第2609號判決參照)
    。經查，原告就分割之方法，係請求依如附表二之應繼分比
    例分割為謝佳穎及被告分別共有，本院斟酌系爭遺產之性質
    、經濟效用及全體繼承人利益等情狀，認原告提出之分割方
    案，尚屬適當、公允，應屬可採，爰判決如主文第2項所示
    。
五、綜上所述，原告依民法第242條、第759條、第1164條規定，
    代位謝佳穎請求將謝明大所遺之系爭土地為遺產登記，並將
    系爭遺產分割，為有理由，應予准許。
六、按訴訟費用，由敗訴之當事人負擔；被告對於原告關於訴訟
    標的之主張逕行認諾，並能證明其無庸起訴者，訴訟費用，
    由原告負擔，民事訴訟法第78條、第80條分別定有明文。查
    對於原告所提出之代位分割遺產，被告均同意原告之請求，
    亦同意原告當庭追加其他遺產，依上開規定，本院認訴訟費
    用應由原告負擔。
七、依民事訴訟法第389條第1項第3款規定，適用簡易程序所為
    被告敗訴之判決，固應依職權併為假執行之宣告，惟得為宣
    告假執行之判決，以適於執行者為限，諸如確認判決、形成
    判決以及給付判決中關於夫妻同居之判決、命被告為意思表
    示之判決等，按其性質為不適於強制執行者，當不得為假執
    行之宣告。原告代位請求分割遺產之訴為形成之訴，依上開
    說明，係屬不適於執行者，當不得依職權為假執行之宣告，
    併此敘明。
八、據上論結，本件原告之訴為有理由，依民事訴訟法第436條
    第2項、第78條、第80條，判決如主文。
中　　華　　民　　國　　111 　年　　12　　月　　20　　日
                  臺灣臺南地方法院柳營簡易庭
                              法  官  陳協奇
以上正本係照原本作成。
如不服本判決，應於送達後20日內，向本院提出上訴狀並表明上訴理由，如於本判決宣示後送達前提起上訴者，應於判決送達後20日內補提上訴理由書（須附繕本）。如委任律師提起上訴者，應一併繳納上訴審裁判費。　　　　　　　　　　　　　　　
中　　華　　民　　國　　111 　年　　12　　月　　20　　日
　　　　　　　　　　　　　　　書記官  洪季杏
　　　　　　　　　　　　　　　
附表一：    編號 遺產清單 面積 (平方公尺) 權利範圍 1 臺南市○○區○○○段00地號土地 492 公同共有 8分之1 2 臺南市○○區○○段000 地號土地 53 公同共有 4分之1 3 臺南市○○區○○段000 地號土地 97 公同共有 2分之1 4 臺南市○○區○○段000 地號土地 78 公同共有 4分之1 

附表二：  繼承人 應繼分比例 謝佳穎 2分之1 被告謝佳展 2分之1